【裁判字號】    97,交聲,285
【裁判日期】    970723
【裁判案由】    聲明異議
【裁判全文】
臺灣嘉義地方法院交通事件裁定         97年度交聲字第285號
原處分機關  交通部公路總局嘉義區監理所嘉義市監理站
異  議  人  甲○○
上列異議人因違反道路交通管理處罰條例案件，對於原處分機關
即交通部公路總局嘉義區監理所嘉義市監理站中華民國九十七年
七月十七日所為之處分（原處分案號：嘉監義裁字第裁76-L0000
0000號），聲明異議，本院裁定如下：
    主  文
原處分關於「（汽車駕駛人酒精濃度超過規定標準）罰鍰新臺幣
四萬九千五百元」部分撤銷。
其餘異議駁回。
    理  由
一、本件異議意旨略以：異議人即受處分人甲○○民國九十六年
    六月十五日晚上十一時三十七分許，駕駛牌照號碼8133－JK
    號自用小貨車，行駛於嘉義市○○路往許厝庄處，其呼氣中
    所含酒精濃度超過每公升零點五五毫克，違反道路交通管理
    處罰條例第三十五條第一項第一款規定，為警舉發，嗣經原
    處分機關裁處罰鍰，惟前開違規事實，業據檢察官緩起訴處
    分，依行政罰法第二十六條規定應僅按刑事法規處罰之，爰
    聲請撤銷罰鍰處分，以免一事二罰等語。
二、按「汽車駕駛人，駕駛汽車經測試檢定有下列情形之一者，
    處新臺幣一萬五千元以上六萬元以下罰鍰，並當場移置保管
    該汽車及吊扣其駕駛執照一年；因而肇事致人受傷者，並吊
    扣其駕駛執照二年；致人重傷或死亡者，吊銷其駕駛執照，
    並不得再考領：一酒精濃度超過規定標準。」道路交通管理
    處罰條例第三十五條第一項第一款定有明文，而汽車駕駛人
    飲用酒類或其他類似物後其吐氣所含酒精濃度超過每公升○
    ．二五毫克或血液中酒精濃度超過百分之○．○五以上者，
    不得駕車，道路交通安全規則第一百十四條第二款亦規定甚
    明。另汽車駕駛人，有下列情形之一者，應接受道路交通安
    全講習：一、違規肇事受吊扣駕駛執照處分。二、有第三十
    五條第一項規定之情形。亦為道路交通管理處罰條例第二十
    四條第一項揭示可按。
三、經查，異議人於開時、地，駕駛前開重機車，其呼氣中所含
    酒精濃度超過每公升零點五五毫克，為警查獲，測得其呼氣
    中所含酒精濃度超過每公升零點五五毫克，經警方舉發違規
    ，並據原處分機關於九十七年七月十七日裁決裁處「罰鍰新
    台幣四萬九千五百元，吊扣駕駛執照十二個月，施以道安講
    習」之處分（違反法條漏載道路交通管理處罰條例第二十四
    條第一項），有前開裁決書一份在卷可稽。而異議人因同一
    服用酒類不能安全駕駛動力交通工具之相同行為，亦為臺灣
    嘉義地方法院檢察署檢察官以九十六年度偵字第五一三○號
    處分書為緩起訴處分，緩起訴期間一年，並應繳交新臺幣二
    萬元予指定公益團體，經異議人依緩起訴處分條件捐款完畢
    ，並於九十七年七月十五日緩起訴處分期間屆至執行完畢未
    經撤銷，有前開字號緩起訴處分命令通知書、收據、臺灣高
    等法院被告前案紀錄表各一份足參。異議人以前揭情詞置辯
    ，經查：
（一）按九十四年二月五日公布，九十五年二月五日施行之行政
      罰法第二十六條規定：「一行為同時觸犯刑事法律及違反
      行政法上義務規定者，依刑事法律處罰之。但其行為應處
      以其他種類行政罰或得沒入之物而未經法院宣告沒收者，
      亦得裁處之。前項行為如經不起訴處分或為無罪、免訴、
      不受理、不付審理之裁判確定者，得依違反行政法上義務
      規定裁處之。」。又其他種類行政罰，係指違反行政法上
      之義務應受「裁罰性」之「不利處分」，依行政罰法第二
      條規定，包括限制或禁止行為之吊扣證照處分。究其立法
      目的，一行為同時觸犯刑事法律及違反行政法上義務規定
      時，由於刑罰與行政罰同屬對不法行為之制裁，而刑罰之
      懲罰作用較強，故依刑事法律處罰，即足資警惕時，實無
      一事二罰再處行政罰之必要，且刑事法律處罰，由法院依
      法定程序為之，較符合正當法律秩序，應予優先適用，但
      罰鍰以外之沒入或其他種類行政罰，因兼具維護公共秩序
      之作用，為達行政目的，行政機關仍得併予裁處。
（二）道路交通主管機關對於汽車駕駛人之酒後駕車行為，依道
      路交通管理處罰條例第三十五條第一項第一款規定予以裁
      罰，係對行為人違反行政法上義務規定之行政罰，且該條
      例關於一行為同時觸犯刑事法律及違反行政法上義務規定
      者，並無特別規定，是以，汽車駕駛人酒後駕車行為，經
      測試檢定酒精濃度超過規定標準，同時涉犯刑法第一百八
      十五條之三之公共危險罪嫌者，道路交通主管處罰機關除
      有上開行政罰法第二十六條第一項但書規定，得處以其他
      種類行政罰之情形外，關於罰鍰部分，即應依上開行政罰
      法第二十六條及道路交通管理處罰條例第十條規定，移送
      地方法院檢察署處理，於移送後，非有上開行政罰法第二
      十六條第二項所定不起訴等事由，得依違反行政法上義務
      規定裁處者，不得再依道路交通管理處罰條例第三十五條
      第一項第一款規定，裁處行為人罰鍰之行政罰。
（三）再按「緩起訴期間內，有下列情形之一者，檢察官得依職
      權或依告訴人之聲請撤銷原處分，繼續偵查或起訴：一於
      期間內故意更犯有期徒刑以上刑之罪，經檢察官提起公訴
      者。二緩起訴前，因故意犯他罪，而在緩起訴期間內受有
      期徒刑以上刑之宣告者。三違背第二百五十三條之二第一
      項各款之應遵守或履行事項者」，刑事訴訟法第二百五十
      三條之三第一項定有明文。據此可徵經檢察官為「緩起訴
      」處分者。而行政罰法第二十六條明定一事不二罰原則，
      且應受行政罰之行為如經不起訴處分或為無罪、免訴、不
      受理、不付審理之裁判「確定」者，始得依違反行政法上
      義務規定裁處之，並未包括「緩起訴」處分在內，雖「緩
      起訴」處分之最終使被告免於刑事訴追之效果與「不起訴
      」處分之效果相同，惟必須待緩起訴處分實質確定時，被
      告才最終地確定免於受刑事訴追，自行政罰法第二十六條
      規定立法意旨為有利於行為之解釋，應認應受行政裁罰之
      行為，關於罰鍰部分，同一事實如經緩起訴處分確定者，
      亦有行政罰法第二十六條明定一事不二罰原則之適用。
（四）本件異議人於上揭時、地酒後駕車，違反道路交通管理處
      罰條例第三十五條第一項第一款規定之違規行為，同時觸
      犯刑事法律及違反行政法上義務規定之行為，揆諸前揭規
      定與說明，「罰鍰」部分應依刑事法律處罰之，本件異議
      人經臺灣嘉義地方法院檢察署檢察官為緩起訴處分時，該
      署檢察官附以其對向公益團體支付一定金額之緩起訴處分
      條件確定，已如前述，緩起訴處分此固非刑法所定「刑」
      之種類，然係依刑事訴訟法所為緩起訴之負擔條件（捐款
      ），異議人名譽、心理、財產產生相當制約並影響被告人
      身之權利，與刑法之「刑」同屬刑罰權訴追發動之結果，
      實質該當行政罰法第二十六條第一項之「依刑事法律」之
      處罰（臺灣高等法院九十六年法律座談會第三十六號提案
      參照），縱緩起訴處分所定緩起訴期間期滿未經撤銷，亦
      不失其刑罰權訴追發動之處罰性質，自不得再就同一行為
      課以行政罰鍰。
四、準此，異議人一個酒後駕車行為乃同時觸犯刑法第一百八十
    五條之三及違反道路交通管理處罰條例第三十五條第一項第
    一款，觸犯刑事法律部分業據檢察官為緩起訴處分，緩起訴
    期間屆滿未經撤銷。原處分機關仍科處具有事後制裁異議人
    行為性質之罰鍰，揆諸上開說明，仍違反行政罰法第二十六
    條第一項、第二項規定，該處分關於罰鍰部分應予撤銷。異
    議人異議意旨認原處分機關裁決裁處罰鍰不當，為有理由，
    應由本院將原處分撤銷，以資適法。至吊扣駕照、施以道安
    講習部分，異議則無理由，此部分異議，應予駁回。
據上論結，應依道路交通管理處罰條例第八十七條第二項、道路
交通案件處理辦法第十九條、第二十條，裁定如主文。
中    華    民    國    97    年    7     月    23    日
                  交通法庭法  官  蔡廷宜
上為正本，係照原本作成，證明與原本無異。
如不服本裁定，應於送達後五日內，向本院提出抗告狀。
中    華    民    國    97    年    7     月    23    日
                          書記官  林美足


司法院資訊處製作；財團法人民間司法改革基金會備份。
